【裁判字號】    92,易,504
【裁判日期】    920528
【裁判案由】    竊佔
【裁判全文】
臺灣桃園地方法院刑事判決                          九十二年度易字第五四號
    公  訴  人  臺灣桃園地方法院檢察署檢察官
    被      告  乙○○
                丙○○○
右列被告等因竊佔案件，經檢察官提起公訴（九十一年度偵字第六七五一號、九十二
年度偵字第二九五五號），本院判決如左：
    主  文
乙○○、丙○○○，均無罪。
    理  由
一、公訴意旨略以：緣被告丙○○○之夫彭楊（已死亡）在祭祀公業黃兆慶嘗所有之
    坐落桃園縣楊梅鎮○○○○段大金山下小段第五十之一、第五十之二地號土地上
    興建三合院之房舍（下稱祖厝），另承租附近祭祀公業黃兆慶嘗所有之土地耕種
    ，而彭楊之子甲○○於民國八十九年間與前揭祭祀公業終止租約，並將上開三合
    院祖厝拆除至僅剩牆壁，欲將該屋佔用之土地返還，詎丙○○○、乙○○明知上
    開三合院祖厝已遭拆除，該祖厝所處前揭土地亦無權利使用，共同基於為自己不
    法利益之犯意聯絡，於九十一年三月四日起，由乙○○僱用不知情工人陳有義、
    廖聰和，在前揭土地以鋼材為支架搭建房舍竊佔之，共竊佔土地面積零點零二二
    九公頃。嗣於九十一年三月五日下午，為前揭祭祀公業管理人丁○○之總幹事發
    覺，報警處理，因認被告二人涉有刑法第三百二十條第二項之竊佔罪嫌。
二、按犯罪事實，應依證據認定之，無證據不得推定其犯罪事實；不能證明被告犯罪
    者，應諭知無罪之判決，刑事訴訟法第一百五十四條、第三百零一條第一項分別
    定有明文；而事實之認定，應憑證據，如未能發現相當證據，或證據不足以證明
    ，自不能以推測或擬制之方法，為裁判基礎；倘積極證據不足為不利於被告事實
    之認定，即應為有利於被告之認定，更不必有何有利之證據（最高法院四十年臺
    上字第八六號、三十年上字第八一六號判例意旨參照）。
三、公訴人認被告二人涉有竊佔罪嫌，無非係以告訴人丁○○之指述、卷附桃園縣楊
    梅鎮私有耕地租約附表、三七五租約承租同意書、前揭土地登記謄本、照片、土
    地複丈成果圖等為據。訊之被告二人均堅決否認有竊佔之犯行，被告乙○○辯稱
    ，該祖厝伊奶奶（即被告丙○○○）已世居四、五十年，彭楊過世後，承租人雖
    為甲○○，然甲○○與渠等家族成員間有內約約定：如甲○○要將土地返還給祭
    祀公業黃兆慶嘗，須經家族協議才可。詎甲○○未經協議逕自將祖厝拆除，伊回
    去看祖厝時赫然發現，就報警阻止甲○○繼續拆，因奶奶丙○○○叫伊跟小叔把
    祖厝修復，親戚們乃集資重新興建祖厝等語。經查：
（一）前開被告丙○○○及其夫彭楊所興建之祖厝，係坐落於桃園縣楊梅鎮○○○○
      段大金山下小段第五十之一、第五十之二地號土地上，且已興建達三、四十年
      ，嗣該祖厝由甲○○僱工拆除僅賸豬舍牆壁，被告乙○○又僱工在原址欲依原
      貌重建之事實，業據公訴人會同地政事務所測量人員至現場測量無訛，此有臺
      灣桃園地方法院檢察署檢察官勘驗筆錄、桃園縣楊梅地政事務所土地複丈成果
      圖等附卷可稽（見偵卷第四十七頁、第五十一頁），且據證人甲○○於本院訊
      問時證述綦詳（見本院九十二年五月十四日審判筆錄），復為被告、祭祀公業
      黃兆慶嘗之管理人丁○○所不爭執，堪認屬實。次查，前開坐落桃園縣楊梅鎮
      ○○○○段大金山下小段第五十之一、第五十之二地號土地，係祭祀公業黃兆
      慶嘗所有之事實，亦有土地登記謄本二紙在卷可佐（見偵卷第五十五頁、第五
      十六頁）。
（二）祭祀公業黃兆慶嘗原將坐落桃園縣楊梅鎮○○○○段大金山下小段第三之十一
      、三之四四、五一、五一之十七、五一之十八、四八、五四等地號土地出租予
      彭楊，迨彭楊過世後，則由甲○○（為彭楊之長子）繼承，以其名義繼續承租
      ，惟甲○○與其家族之人協議若欲返還前開承租之土地，須經家族成員協議始
      可為之乙節，已據證人甲○○證述明確（見本院九十二年五月十四日審判筆錄
      ），且有桃園縣楊梅鎮公所八十二年四月二十二日函及該函、桃園縣楊梅鎮私
      有耕地租約附表影本、三七五租約承租同意書影本、租谷繳納收據影本等附卷
      可證（見偵卷第二十四頁至第二十七頁）。其中就前開祖厝所坐落之同前小段
      第五十之一、第五十之二地號土地，雖前述租約中並未敘及，惟因雙方並未經
      實際鑑址後始立租約，依雙方（甲○○與祭祀公業黃兆慶嘗）訂立契約之真意
      ，渠等斯時認為前開租厝所坐落之土地，係在同上小段第四八地號（此已據證
      人甲○○於本院訊問時證述明確，且依告訴人於偵查中所提出之土地所有權狀
      影本及該祭祀公業祀產分布圖亦可認定該情），故而於訂立租約時係記載為「
      第四八地號」土地（而非第五十之一、第五十之二地號土地），另渠等雙方於
      八十九年間欲就前開祖厝所坐落之土地終止租約時，亦係就「第四八地號土地
      」為終止之協議，此有該終止租約協議書影本（見偵卷第十六頁）可憑。按解
      釋意思表示，應探求當事人之真意，不得拘泥於所用之辭句，民法第九十八條
      訂有明文，本件租賃契約之雙方當事人就前開租賃契約之標的物，其雙方合意
      之真意既係祖厝所坐落之土地（即第五十之一、第五十之二地號土地），應認
      前開祖厝興建於該土地及其後被告丙○○○與其家人居住於祖厝內，係屬有合
      法權源（即有租賃關係存在）。
（三）按竊佔罪係他人之物原不在自己持有中，其持有純由於犯罪之結果而來，最高
      法院三十一年上第一０三八號判例著有明文。又刑法第三百二十條第二項之竊
      佔罪，係以基於法律上不應取得享有之利益的意思，趁人不知之際，以和平方
      法，擅自佔據他人之不動產，而侵害他人之支配權者，始克相當，且竊佔不動
      產，必須出於故意，如係出於過失誤會或誤認者，自不成立犯罪。
  １、本件證人甲○○於繼承彭楊前開土地之承租權時，曾與其家族之人協議，若欲
      返還前開承租土地，須經家族成員協議始可為之（已如前述），詎甲○○並未
      經家族內部成員之同意，即擅自與告訴人終止租約，逕將祖厝拆除（此亦據證
      人甲○○於本院九十二年五月十四日訊問時證述無訛），為被告乙○○發現及
      時阻止，並僱工重建遭拆除部分之祖厝，惟此就被告乙○○主觀之觀念而言，
      該祖厝坐落於告訴人所有之前開土地上，原既有合法權源，證人甲○○未經家
      族成員之同意逕自拆除祖厝，並非有據，可否逕認其重建祖厝之行為，主觀上
      有何「不法利益」之意圖、或有何竊佔之故意，洵非無疑。
  ２、依證人甲○○與祭祀公業黃兆慶嘗之終止租約協議書第二條之規定，祭祀公業
      黃兆慶嘗與甲○○終止租約須給付補償費新臺幣（下同）三百六十二萬三千零
      八十八元，第一次付款一百二十萬元時，甲○○須備齊文件供出租人向楊梅鎮
      公所辦理終止租約手續；第二次付款一百二十萬元，係在楊梅鎮公所將該終止
      租約文件報備縣府核准並行文地政機關塗銷租約登記時；尾款一百二十二萬三
      千零八十八元，則係在標的物之地上工作物收成及清理完畢點交出租人時，同
      時付清尾款。祭祀公業黃兆慶嘗之管理人丁○○亦迭於警訊及偵訊時證稱：「
      甲○○要履行終止契約，故『將該房舍及地上物清理完後』始可點交給我」（
      見偵卷第七頁）、「他（指甲○○）要拆屋還地，『還沒點交』」、「我們協
      議補償款分三期給，但有一部分未拆，故『尚未點交』，只付了二期補償款」
      、「錢還沒付清」（見偵卷第三十三頁）等語；另其於本院九十二年四月二十
      三日訊問時亦證稱：「（問：你之前在偵查中說第三期款未交給甲○○，他土
      地也未點交給你？）對」等語，再揆諸前述終止租約協議書之規定，足見迄至
      被告重建前開祖厝時及本院九十二年四月二十三日訊問時為止，前開終止租約
      之土地，實際上應尚未點交予祭祀公業黃兆慶嘗。則該土地上之祖厝雖遭拆除
      大半，惟既仍未經點交予祭祀公業黃兆慶嘗，應認仍在甲○○及其家族人員之
      占有中，而依前開最高法院三十一年上第一０三八號判例意旨，竊佔罪之構成
      要件，既限於他人之物「原不在自己持有中」，因行為人趁人不知之際之擅自
      占有行為始產生持有他人不動產之結果，本件前開土地既仍在被告及其家族人
      員之占有中，渠等重新興建祖厝，顯難認係屬「竊佔」之行為。
  ３、祭祀公業黃兆慶嘗之管理人丁○○嗣雖於本院九十二年五月十四日訊問時，翻
      稱：土地係分兩次點交，所以伊付二次款云云，惟查，其此時所述，與前述終
      止租約協議書第二條所規定之前二期補償費付款時機，顯然不符，亦與其前開
      於警、偵訊時之證述不符，自難認係實在。又證人甲○○雖於九十二年五月十
      四日本院庭訊時，亦附和稱：舊房子部分已點交，僅未拆除部分還未點交云云
      ，惟甲○○既仍有部分補償款因祖厝未全部拆除而尚未取得，其與本案有金錢
      上之利害關係；再斟諸丁○○即係在此次開庭時翻異前詞（則其顯然在本院前
      次開庭訊問後迄本次開庭前，已就土地是否已點交乙節事涉本案重點，有所了
      解）；再就本件告訴代理人亦在本院同日（九十二年五月十四日）之庭訊時忽
      陳稱：「依證人（指甲○○）之證詞，丙○○○對本案不知情」等語，而為迴
      護被告丙○○○（為甲○○之母）之陳述，依上情綜合判斷，本院認前開土地
      是否已點交之事實認定，應以丁○○於警、偵訊時之一致性證詞，較少權衡利
      害得失，比諸事後翻異之詞，顯較為可採，併此敘明。
四、吾國人民敬重祖先、慎終追遠、安土重遷，家族觀念強烈，「祖厝」非但為家族
    成員之「生活重心」，且或為「祭祀」「信仰」中心，深具「家族象徵意義」，
    因對「祖厝」有深厚情感，拆除「祖厝」茲事體大，本件被告乙○○、丙○○○
    於發現祖厝遭拆除時，其情緒和作為不難理解，證人甲○○既係在未經家族成員
    之同意下，擅自拆除意義重大之祖厝，拆除中即遭阻止，土地亦未經點交告訴人
    ，則依前述說明，本院認本件洵屬民事糾葛，被告主觀上並無不法利益之意圖，
    客觀上亦非屬竊佔之行為，自不得以竊佔罪相繩。告訴人欲主張拆屋還地，應循
    民事途徑解決。此外，復無其他積極證據，足證被告二人有前開公訴人所指述之
    犯行，自不能證明其犯罪，應為無罪判決之諭知。
據上論斷，應依刑事訴訟法第三百零一條第一項，判決如主文。
本案經檢察官林秀敏到庭執行職務
中        華        民        國    九十二    年    五      月  二十八  日
                                  臺灣桃園地方法院刑事第六庭
                                          法  官 林  曉  芳
右正本證明與原本無異。
如不服本判決，應於判決送達後十日內向本院提出上訴狀( 應附繕本 )，上訴於
臺灣高等法院。
                                          書記官 賴  朱 梅
中        華        民        國    九十二    年    五      月   三十   日
`


司法院資訊處製作；財團法人民間司法改革基金會備份。
